【裁判字號】    89,訴,1934
【裁判日期】    900907
【裁判案由】    撤銷贈與
【裁判全文】
臺灣臺南地方法院民事判決  八十九年度訴字第一九三四號
    原      告  乙○○
    被      告  丙○○
                甲○○
右當事人間請求撤銷贈與事件，本院判決如左：
      主      文
原告之訴駁回。
訴訟費用由原告負擔。
      事實及理由
一、本件被告丙○○未於言詞辯論期日到場，核無民事訴訟法第三百八十六條所列各
    款情形，應依原告之聲請，由其一造辯論而為判決。
二、本件原告起訴主張：民國八十九年五月間，訴外人邱志欣積欠原告新台幣（下同
    ）一百九十三萬六千五百元票款未還，屢經催討，均無結果。原告經由訴外人王
    寶棠之介紹，於同年五月底，委由被告丙○○代向邱志欣追討債務，並將全部二
    十二張本票交付訴外人東文忠，約定被告丙○○應將全部欠款追回，原告並給允
    相當之報酬，豈料被告丙○○竟違背原告所託，私下向邱志欣收取八十萬元了事
    ，並將所收取之款項全數侵占入己花用且避不見面，致使原告上開一百九十三萬
    六千五百元債權無法追償。原告因被告丙○○等人之不法行為，遭受鉅額損失，
    依法對被告丙○○有侵權行為損害賠償請求權，為確保債權，曾向鈞院聲請就被
    告丙○○之財產假扣押，豈料被告丙○○為了脫免債務，竟於原告尚在籌湊假扣
    押擔保金之際，於同年八月三十日，將原屬其所有如附表之不動產，以贈與為由
    ，無償辦理所有權移轉登記與其妻即被告甲○○，顯有害及原告之債權等語。並
    聲明請求判決：(一)被告丙○○、甲○○間就如附表所示不動產之贈與行為，應
    予撤銷；(二)被告丙○○、甲○○應將如附表所示不動產，於八十九年八月三十
    日，在台南縣新化地政事務辦理之所有權移轉登記塗銷。
三、被告丙○○未於言詞辯論期日到場爭執，亦未提出書狀以供本院參酌。被告甲○○則以：(一)據原告提出之證物即收據上之備考欄記載：「該本票由乙○○讓與
    」及「簽收人東文忠、八十九年五月三十一日」等字樣，顯與原告起訴主張其係
    委託被告丙○○追討債務之情不符，是被告丙○○是否有積欠原告債務，即有存
    疑之餘地；(二)被告丙○○與被告甲○○就附表之不動產所為之贈與行為，於八
    十八年間即成立，係因代書作業程序緩慢，方於八十九年五月六日辦理移轉登記
    ；(三)被告丙○○並未積欠原告債務，蓋原告對訴外人邱志欣之債權係賭債，賭
    博乃法令所禁止之行為，其所生之賭債，不能行使請求權，原告對邱志欣之債權
    既為賭債，無請求權基礎可言，故縱原告將讓該賭債委由被告丙○○向邱志欣收
    取而未返還，被告丙○○所侵害原告之債權本質上亦為賭債，原告對丙○○亦無
    請求權可言。並聲明請求判決：原告之訴駁回。
四、按債務人所為之無償行為，有害及債權者，債權人得聲請法院撤銷之，民法第二
    百四十四條第一項定有明文。又債權人得依民法第二百四十四條規定行使撤銷權
    ，以其債權於債務人為詐害行為時，業已存在者為限，若債務人為詐害行為時，
    其債權尚未發生，自不許其時尚非債權人之人，於嗣後取得債權時，溯及的行使
    撤銷權。本件原告主張被告丙○○將伊所有如附表所示之不動產贈與被告甲○○
    之無償行為，有害及其對被告丙○○之侵權行為損害賠償請求權，故依法請求撤
    銷被告丙○○與被告甲○○間之無償贈與行為等語，被告甲○○則以：被告丙○○與被告甲○○就附表之不動產所為之贈與行為，於八十八年間即成立等語，資
    為抗辯。依右揭說明，則本件應審究者為：被告丙○○與被告甲○○間就附表之
    不動產為贈與之無償行為時，原告對被告丙○○是否有債權存在？
五、經查，原告主張訴外人邱志欣積欠其債務一百九十三萬六千五百元，其於八十九
    年五月三十一日將訴外人邱志欣所簽立之二十二張，金額共一百九十三萬六千五
    百元之本票，交付予訴外人東文忠，由被告丙○○代為向訴外人邱志欣收取右開
    欠款，被告丙○○於同年六月二日向邱志欣收取八十萬元之事實，業據原告提出
    收據、債權讓與通知書各一份、本票二十二紙為證，且證人邱志欣結證稱：「（
    八十九年六月一日那天，丙○○是否有去向你討錢？）那天我不在家，我父親邱
    景如叫我到外地，由他來處理，我不知道誰來我家，只知道我父親還了八十萬元
    ，那人有簽下壹張切結書，並將我簽的本票大約壹佰六十萬元還給我，那是有講
    成數的，我父親是以現金給付，鄉民代表也在場當見證人。」等語（見本院九十
    年一月十二日言詞辯論筆錄）；證人東文忠結證稱：「（知道原告與邱志欣討錢
    之情形否？）．．討錢時，丙○○有找我一起去，只知道丙○○有拿到現金八十
    萬元，他們交錢時，我雖然沒有看到錢，但是我有聽到說把錢交給丙○○了，且
    丙○○出來後也有講拿到八十萬元了．．．．，我不知道丙○○有無將錢交給原
    告」等語（見本院九十年三月三十日言詞辯論筆錄）；證人邱景如結證稱：「（
    認識乙○○否？）不認識，是乙○○有找人來我家討錢，我才知道他的，我有給
    錢，但是來的七、八個人我都不認識，我只認得人，不知道姓名，我有給他們現
    金八十萬元，今天的證人（指東文忠）有到場。」、「（將錢交付時，是否有簽
    切結書？）有的。這是收錢的人簽的，也是他蓋手印的，邱軒寶是七股鄉的代表
    。」等語（見九十年三月三十日言詞辯論筆錄），參以證人邱景如所提出之收據
    上記載：「邱志欣還劉漢聰債款193000萬（應係『元』之誤），經協調同意八十
    萬元正還清，以此證明。．．經手人丙○○」，此有兩造所不否認之收據一份在
    卷足憑，是被告丙○○於八十年六月二日代原告向訴外人邱志欣收取八十萬元之
    事實足堪認定，惟此僅能證明被告丙○○有取得訴外人邱志欣原欲償還原告之八
    十萬元，尚不足以證明被告丙○○未將右開款項交付原告之事實，或被告丙○○
    對原告有何侵權行為之事實，此外，原告復無法提出其他證據以實其說，故原告
    主張其對被告丙○○有侵權行為損害賠償請求權云云，即難憑採。且按贈與為債
    權契約，於依民法第一百五十三條規定成立時即生效，而被告丙○○係於八十九
    年五月六日與被告甲○○訂立贈與契約，將系爭坐落如附表所示之台南縣新市鄉市八二之一三三地號土地，同段四九四號建地贈與被告甲○○，此有台南縣
    新化地政事務所八十九年十二月四日八十九所登字第一一八０九號函附土地登記
    申請書及土地贈與所有權移轉契約書附卷足憑，是被告丙○○與被告甲○○間就
    附表不動產贈與之無償行為係於八十九年五月六日成立生效，而綜觀上情可知，
    被告丙○○係於八十九年六月二日向訴外人邱志欣取得八十萬元，若原告主張被
    告丙○○之侵權行為成立者，則原告於被告丙○○自為侵權行為時即取得該款項
    當日即八十九年六月二日，即取得對被告之侵權行為損害賠償請求權，惟被告丙○○為詐害行為之時點即係伊將附表所示之土地無償贈與被告甲○○時即八十九
    年五月六日，當時原告尚未取得對被告丙○○之債權（即侵權行為損害賠償請求
    權），是依前開說明，本件原告請求撤銷被告被告丙○○、甲○○間就如附表所
    示不動產之贈與行為，及被告丙○○、甲○○於八十九年八月三十日，在台南縣
    新化地政事務辦理之所有權移轉登記塗銷，為無理由，應予駁回。
六、結論：原告之訴為無理由，並依民事訴訟法第三百八十五條第一項前段、第七十
    八條判決如主文。
中      華      民      國    九十    年      九      月      七      日
                              臺灣臺南地方法院民事第二庭
~B法      官  莊玉熙
右為正本係照原本作成
如對本判決上訴，須於判決送達後廿日內向本院提出上訴狀
中      華      民      國    九十      年      九      月     十二     日
~B法院書記官  許美惠


司法院資訊處製作；財團法人民間司法改革基金會備份。
